【裁判字號】    89,訴,523
【裁判日期】    900814
【裁判案由】    違反商業會計法等
【裁判全文】
臺灣士林地方法院刑事判決                          八十九年度訴字第五二三號
    公  訴  人  臺灣士林地方法院檢察署檢察官
    被      告  乙○○
右列被告因違反商業會計法等案件，經檢察官提起公訴（八十九年度偵字第四三二七
號），本院判決如左：
    主  文
乙○○公司法規定之公司負責人為納稅義務人以不正當方法逃漏稅捐，處有期徒刑
月，如易科罰金，以佰元折算壹日；又連續商業負責人，以明知不實之事項，而填
製會計憑證，處有期徒刑肆月，如易科罰金，以佰元折算壹日。應執行有期徒刑陸
月，如易科罰金，以佰元折算壹日。
    事  實
一、乙○○原係設於臺北縣中和市○○街二一五巷八弄六之四號威瑟工程有限公司（
    業於民國八十七年五月五日解散，下稱威瑟公司）之負責人，並為稅捐稽徵法所
    稱納稅義務人公司之負責人及商業會計法所稱之商業負責人，負有據實登載營利
    事業所得稅結算申報書及製作薪資所得扣繳暨免扣繳憑單之義務，為從事業務之
    人，其先後於民國（下同）八十五年一月底前某日及八十六年一月底前某日（依
    所得稅法第九十二條第一項規定：第八十八條各類所得稅款之扣繳義務人，應於
    每年一月底前將上一年內扣繳各納稅義務人之稅款數額，開具扣繳憑單，彙報稽
    徵機關查核），明知丁○○、丙○○○分別於八十四年間、八十五年間並未在威
    瑟公司工作及支薪，竟基於填製不實會計憑證之概括犯意，先委由不知情之成年
    會計人員，於其業務上虛偽登載丁○○為威瑟公司之員工，並在各類扣繳暨免扣
    繳憑單（下稱扣繳憑單）上，將丁○○未收受新臺幣（下同）十六萬五千元薪資
    之不實事項，登載於其業務上附隨作成之性質上屬於會計憑證之文書即上開扣繳
    憑單，填製不實之會計憑證，並將丁○○於上開在威瑟公司不實之薪資金額列為
    公司成本，並於八十五年二月廿日起至三月底止某日（依所得稅法第七十一條規
    定：納稅義務人應於每年二月廿日起至三月底止，填具結算申報書，向該管稽徵
    機關申報），持前開扣繳憑單向財政部臺灣省北區國稅局中和稽徵所申報抵扣營
    利事業所得稅，而行使上開具有會計憑證性質之業務上之不實文書即扣繳憑單，
    以此不正當方法逃漏八十四年度營利事業所得稅四萬一千二百五十元，並使丁○○有補繳綜合所得稅之虞，足生損害於丁○○及稅捐稽徵機關稅捐稽徵之正確性
    ；後又明知其僱用之工頭柳錫鏗（另於臺灣宜蘭地方法院檢察署偵查中）所交付
    之丙○○○自八十五年一月至十月間每月向威瑟公司領取薪資一萬七千元共計十
    七萬元之工資表及切結書內容不實，竟仍委由不知情之成年會計人員，虛偽登載
    丙○○○為威瑟公司之員工，並在扣繳憑單上，將丙○○○收受十七萬元薪資之
    不實事項，登載於其業務上附隨作成之性質上屬於會計憑證之文書即上開扣繳憑
    單，填製不實之會計憑證，並使丙○○○有補繳綜合所得稅之虞，足生損害於丙○○○及稅捐稽徵機關稅捐稽徵之正確性，惟威瑟公司八十五年度之營利事業所
    得稅係按同業利潤標準核定。嗣丁○○及丙○○○於八十七年間，分別收取八十
    四年度綜合所得稅核定通知書及查詢綜合所得稅各類所得資料，始知悉上情。
二、案經丁○○、丙○○○分別訴由臺灣臺北地方法院檢察署、臺灣宜蘭地方法院檢
    察署呈請臺灣高等法院檢察署令轉臺灣士林地方法院檢察署檢察官偵查起訴。
    理  由
一、訊據被告乙○○矢口否認有何前揭犯行，並辯稱：伊雖然未直接僱用丁○○、丙○○○，但平常都將工程轉包給小包，而工頭會拿身分證影本供伊報稅，伊再交
    給會計人員處理，丁○○、丙○○○二人應是小包提供，伊根本不知情云云。然
    查，右揭事實業據告訴人丁○○、丙○○○於偵審中指訴綦詳，並有扣繳單位威
    瑟公司所得人丁○○八十四年度之扣繳憑單影本、財政部臺北市國稅局綜合所得
    稅核定通知書、八十四年度綜合所得稅核定稅額繳款書、告訴人丙○○○綜合所
    得稅各類所得資料影本各一份附卷可稽（見臺灣臺北地方法院檢察署八十七年度
    偵字第二五七０五號偵查卷第三頁、第五頁、第六頁，臺灣宜蘭地方法院檢察署
    八十七年度他字第七三號偵查卷第十四頁），而丙○○○於八十五年間均在家幫
    人帶小孩，並未在外工作等情，亦據告訴人丙○○○陳明在卷（見本院八十九年
    十二月十九日訊問筆錄），又被告因虛報丁○○在威瑟公司工作有所得，以此不
    正當方法逃漏八十四年度營利事業所得稅四萬一千二百五十元，另八十五年度威
    瑟公司營利事業所得稅原核係按同業利潤標準核定，亦有財政部臺灣省北區國稅
    局中和稽徵所八十九年六月廿九日北區國稅中和審第八九０八五六六五號函附卷
    可佐，復參以被告身為公司之實際負責人，其就公司營運所為之各項支出，均屬
    評估營運成本及獲利之要件，是其就虛列員工薪資一事尚難諉為不知，是被告所
    辯，均不足採，本件事證明確，被告犯行堪以認定，應予依法論科。
二、按「扣繳憑單」係商業本身有權自行製作，用以證明支薪及代扣或免扣所得稅事
    項之經過而為造具記帳憑證所根據之憑證，核屬商業會計法所定之內部原始商業
    「會計憑證」，業據經濟部經（八八）商字第八八二０九三八五號函釋甚明，故
    核被告所為係犯商業會計法第七十一條第一款之製作不實會計憑證罪，被告委請
    不知情之會計人員製作不實扣繳憑單等會計憑證向稅捐機關申報營利事業所得稅
    ，係利用不知情之他人為工具而實施犯罪行為，應依間接正犯論處，又其先後填
    製不實之扣繳憑單之行為，時間緊接，手法相同，且觸犯構成要件同一之罪名，
    顯係基於概括犯意反覆為之，應依連續犯之規定以一罪論，並加重其刑。再扣繳
    憑單性質上雖亦屬刑法所稱從事業務之人在業務上登載製作之文書，惟商業會計
    法第七十一條第一款既以明知為不實之事項，而填製會計憑證或記入帳冊為其犯
    罪之構成要件，則該罪原即含有業務上登載不實之本質，被告虛偽登載丁○○、
    丙○○○為威瑟公司之員工，而在其業務上製作之丁○○、丙○○○扣繳憑單之
    會計原始憑證上為不實之登載，已符合商業會計法第七十一條第一款之規定要件
    ，即不應再論以刑法第二百十六條、第二百十五條之行使業務上登載不實之文書
    罪（最高法院八十五年度台上字第三一四五號、八十六年度台上字第三四六三號
    判決參照），公訴人認被告仍應成立行使業務登載不實文書罪，似有誤會，附此
    敘明。另被告為公司負責人，該公司以不正當方法逃漏稅捐，係犯稅捐稽徵法第
    四十一條以不正當方法逃漏稅捐罪，依同法第四十七條，應對公司負責人處以徒
    刑，惟公司為法人，公司負責人為自然人，二者在法律上並非同一人格主體。公
    司負責人為公司之代表，其為公司所為行為應由公司負責，故公司負責人以不正
    當方法逃漏稅捐，因納稅義務人為公司，其所觸犯稅捐稽徵法第四十一條之罪之
    犯罪或受罰主體仍為公司，而非公司負責人，僅因公司於事實上無從擔負自由刑
    之責任，基於刑事政策之考量，同法第四十七條第一款將納稅義務人之公司應處
    徒刑之規定，轉嫁於公司負責人，是公司負責人依該條款而適用徒刑之處罰，乃
    屬代罰性質，並非因其本身犯罪而負行為責任。又刑法第五十五條所規定之牽連
    犯，必須同一人犯一罪而其方法結果另犯他罪名，始得從一重處斷。公司負責人
    為納稅義務人之公司以不正當方法逃漏稅捐，即非稅捐稽徵法第四十一條之犯罪
    或受罰主體，僅依同法第四十七條第一款之規定，代替公司受徒刑之處罰，自與
    犯罪主體所犯其他罪名（如刑法第二百十六條、第二百十五條等罪）間，不具牽
    連關係（最高法院八十八年台非字第二八九號判決參照），是被告所犯前開商業
    會計法第七十一條第一款之製作不實會計憑證罪，與被告所犯稅捐稽徵法第四十
    一條以不正當方法逃漏稅捐罪，二者應併合處罰。又被告犯罪後，刑法第四十一
    條業於九十年一月十日修正公布，同年月十二日生效，修正前之刑法第四十一條
    規定，犯最重本刑為三年以下有期徒刑以下之刑之罪，而受六個月以下有期徒刑
    或拘役之宣告，因身體、教育、職業或家庭之關係，執行顯有困難者，得以一元
    以上三元以下折算一日，易科罰金；修正後之刑法第四十一條第一項前段規定，
    犯最重本刑為五年以下有期徒刑以下之刑之罪，而受六個月以下有期徒刑或拘役
    之宣告，因身體、教育、職業、家庭之關係或其他正當事由，執行顯有困難者，
    得以一元以上三元以下折算一日，易科罰金。比較新舊法之規定，以修正後之新
    法有利於行為人，自應依刑法第二條第一項前段之規定，適用裁判時之新法，併
    予敘明。爰審酌被告乙○○得為圖私利逃避稅捐，而利用他人身分證影本虛列員
    工所得，及犯罪之動機、目的、手段、所生危害及犯罪後態度等一切情狀，量處
    如主文所示之刑，並諭知易科罰金之折算標準及定其應執行刑，以示懲儆。
三、另公訴意旨認被告乙○○與柳錫鏗基於犯意之聯絡，共同偽造丁○○及丙○○○
    在威瑟公司分別支領十六萬五千元及十七萬元之工資表，涉有偽造工資表之犯行
    ，又被告借用人頭丙○○○虛報薪資，進而向財政部臺北市國稅局中和稽徵所申
    報抵扣營利事業所得稅，以虛增營業成本之不正當方法逃漏八十五年度營利事業
    所得稅，然查證人即工頭柳錫鏗於偵查中證稱：「（問：工資表是否你寫的（提
    示黃阿束薪工資表）？）上我的名字是我簽的沒錯。（問：此工資表是否你寫的
    交乙○○？）我沒拿給他。（問：你為何有黃阿束之資料？）我不認識她，有一
    女人到我家拿表格，叫我叫朋友來，朋友也去找人來，那女人自稱是會計，其中
    幾張表格是我填的。（問：黃阿束有無在乙○○處工作？）不知。（問：乙○○
    是否知此工資表是偽造的？）是該女會計拿走此工資表，我也不知她拿到何處。
    」等語（見臺灣宜蘭地方法院檢察署八十七年度他字第七三號偵查卷第一二二頁
    、第一二三頁），證人即工頭甲○○於九十年三月十二日於本院調查中亦證稱：
    是伊拿丁○○之身分證給威瑟公司報稅等語，又被告於九十年七月卅一日本院審
    理中復供稱：平常工人之工資表是工頭製作的等語，是被告乙○○有無與柳錫鏗
    共同偽造告訴人丁○○及丙○○○之工資表即有疑問，況該公司八十五年度營利
    事業所得稅原核係按同業利潤標準核定，有財政部臺灣省北區國稅局中和稽徵所
    八十九年六月廿九日北區國稅中和審第八九○八五六六五號函附卷可按，是告訴
    人丙○○○之薪資縱有虛列，亦不影響核定應納稅額，復綜觀卷內事證，尚無積
    極證據足認被告有何與柳錫鏗共同偽造工資表之行為，及已生逃漏八十五年度營
    利事業所得稅之稅額結果，此外復查無其他積極證據足認被告就此部分有何偽造
    文書及逃漏稅捐罪行，本均應為無罪之諭知，然公訴意旨認此部分之犯行與前開
    論罪科行部分均屬裁判上一罪之關係，爰不另為無罪之諭知，併予說明。
據上論斷，應依刑事訴訟法第二百九十九條第一項前段，商業會計法第七十一條第一
款，稅捐稽徵法第四十七條第一款、第四十一條、刑法第二條第一項前段、第十一條
前段、第五十六條、第五十一條第五款、第四十一條第一項前段，罰金罰鍰提高標準
條例第二條，判決如主文。
本案經檢察官黃惠玲到庭執行職務
中      華      民      國    九十    年      八      月      十四      日
                                    臺灣士林地方法院刑事第三庭
                                          法  官  李  育  仁
如不服本判決，應於送達後十日內，向本院提出上訴狀。
附錄本案論罪科刑法條全文：
稅捐稽徵法第四十一條：
納稅義務人以詐術或其他不正當方法逃漏稅捐者，處五年以下有期徒刑、拘役或科或
併科新臺幣六萬元以下罰金。
稅捐稽徵法第四十七條：
本法關於納稅義務人、扣繳義務人及代繳人應處徒刑之規定，於左列之人適用之：
一、公司法規定之公司負責人。
二、民法或其他法律規定對外代表法人之董事或理事。
三、商業登記法規定之商業負責人。
四、其他非法人團體之代表人或管理人。
商業會計法第七十一條：
商業負責人、主辦及經辦會計人員或依法受託代他人處理會計事務之人員有左列情事
之一者，處五年以上有期徒刑、拘役或科或併科新台幣十五萬元以下罰金：
一、以明知為不實之事項，而填製會計憑證或記入帳冊者。
二、故意使應保存之會計憑證、帳簿報表滅失毀損者。
三、意圖不法之利益而偽造、變造會計憑證、帳簿報表內容或撕毀其頁數者。
四、故意遺漏會計事項不為記錄，致使財務報表發生不實之結果者。
五、其他利用不正當方法，致使會計事項或財務報表發生不實之結果者。


司法院資訊處製作；財團法人民間司法改革基金會備份。
